最　高　行　政　法　院　判　決
　　　　　　　　　　　　　　　　　　 96年度判字第00717號
上　訴　人　財政部台灣省中區國稅局
代　表　人　甲○○
被 上訴 人　乙○○
上列當事人間因綜合所得稅事件，上訴人對於中華民國94年10月
12日臺中高等行政法院94年度訴字第345、347號判決，提起上訴
，本院判決如下：
　　主  文
上訴駁回。
上訴審訴訟費用由上訴人負擔。
　　理  由
一、緣被上訴人民國（下同）86年度綜合所得稅結算申報，列報
    取自宏仁醫院執行業務所得新臺幣（下同）0元，經上訴人
    所屬員林稽徵所核定12,555,785元，通報上訴人所屬彰化縣
    分局歸課綜合所得總額13,249,785元，補徵應納稅額4,259,
    724元。被上訴人就該醫院薪資支出、伙食費、保險費、租
    金支出及交際費申經復查結果，除租金支出追認1,316,160
    元外，其餘未獲變更。另被上訴人87年度綜合所得稅結算申
    報，列報取自宏仁醫院執行業務所得1,569,546元，亦經上
    訴人所屬員林稽徵所核定9,345,573元，歸課綜合所得總額
    10,024,138元，補徵應納稅額2,782,011元。被上訴人就該
    醫院薪資支出、伙食費、租金支出及交際費申經復查結果，
    除伙食費追認2,436元，追減執行業務所得1,218元外，其餘
    未獲變更。被上訴人對上開復查決定均表不服，分別提起訴
    願，均遭駁回，遂提起行政訴訟。
二、被上訴人在原審起訴主張：(一)薪資支出、伙食費、保險費：
    宏仁醫院聘請陳鴻銘特別指導，並給付薪資報酬，於法並無
    不合，另為爭取業務，與鄰近鄉鎮老人養護中心訂定醫療合
    作書，給予各項醫療費用優待，雙方同意「醫院對老人養護
    中心之病患在醫院住院期間，其看護義務由醫院負責，醫院
    不得向養護中心收取看護費等。」醫院須另聘專職之服務人
    員而依契約內容未向病人收取任何費用，屬該醫院之必要支
    出。(二)租金支出：房地租金部分，該不動產由陳鴻銘等人於
    85年10月移轉予護康公司，該醫院同時改向護康公司租賃該
    不動產，並進行整修及重新規劃，花費不貲，致雙方約定租
    金本年度上半年13,800,000元，下半年7,200,000元，上訴
    人剔除法令適用偏頗不符正義。至醫療設備租金部分，被上
    訴人主張該醫院為專注診療工作，有關設備售予護康公司，
    同時以承租方式租回該設備，該公司事後配合該醫院醫療需
    要，配合增添設備、維修，以節省設備更新汰舊及維修成本
    ，不應違法核課。(三)交際費：為因應業務及藥品之採購等需
    求，適當運用公關交際支出，係屬必要，且未逾法定限額。
    為此求為撤銷訴願決定、原處分（復查決定）不利部分之判
    決等語。
三、上訴人則以：(一)薪資支出、伙食費及保險費：查被上訴人所
    提示該醫院與全祥等10所老人養護中心訂定醫療合作書，其
    內容盡為該醫院須提供該老人養護中心醫療服務及醫療費用
    之優待，包括24小時之服務、免收掛號費、救護車費、看護
    費、伙食費，並須善盡妥善照顧之義務，老人養護中心卻無
    須履行相關義務及支付任何代價，而病人於醫院住院期間仍
    須給付該老人養護中心安養費，被上訴人主張未自病患及老
    人養護中心收取費用及對價，實有違常情，該收入既未列報
    於該醫院，基於收入費用配合原則，看護人員薪資及相關伙
    食費應不予認列，原核定並無不合，應予維持，又該醫院與
    全祥等10所老人養護中心訂定醫療合作書，遲於訴願時才提
    出，且其與每家老人養護中心訂定醫療合作書之內容竟完全
    相同，又該合約書之傳真時間均在2004年12月8日16時，難
    謂無臨訟補據之嫌。(二)租金支出：查房地租金部分，該醫院
    85年1至9月份係向陳鴻銘等4人承租彰化縣員林鎮○○里○
    ○街89號房地，每月租金200,000元，10至12月份改向護康
    公司（負責人陳鴻銘）承租相同房地，每月租金遽增為2,30
    0,000元，而該醫院於57年間即已在系爭房屋所在地址設立
    並開業，該執行業務之地址迄今並未改變，即便如其主張醫
    院之設施非一般民宅簡易，需符合醫療主管機關認可，該建
    築物設施亦應早於該醫院設立初期即已完成，否則無法通過
    主管機關之核准並取得執業資格，且被上訴人亦未提示該不
    動產由陳鴻銘移轉予護康公司時，進行整修及重新規劃，花
    費不貲之相關證據供核，據此作為調漲租金達11.5倍之原因
    ，委不足採，又查護康公司股東7人，其中3人係系爭租賃房
    地之所有權人，該交易內容顯不合常理，足見該醫院與護康
    公司係以非常規交易以規避該醫院之稅捐。又系爭租賃房地
    範圍為4層樓全部，有房屋租賃契約書可稽，依建築改良物
    所有權狀所載之坪數合計約947坪，復查決定依本年度當地
    一般租金標準每坪每月480元核算並無不合。醫療設備租金
    部分，查被上訴人既主張系爭出售予護康公司之設備已逾耐
    用年限，且醫療設備淘汰率高，而該醫院卻仍能以高價出售
    ，並以高價租金再租回以認列租金支出，亦足見該醫院係以
    非常規交易以規避該醫院之稅捐；另被上訴人主張依護康公
    司財產目錄，其於85年成立後陸續購入醫療設備，並擴大其
    他醫院之服務，惟參照被上訴人於訴願時所提示之護康公司
    財產目錄，其大部分之資產係於85年自宏仁醫院取得，該租
    賃資產取得日應為85年，而其提示之護康公司財產目錄卻為
    87年9月27日，該財產目錄顯有不實之處。(三)交際費：查交
    際費是否准予核實認定，除須取得合法憑證外，尚須經查明
    與業務有關，始得准予核實認列，是僅取得有關交際費之合
    法憑證者，未必即可認定相關支出係與業務有關，否則執行
    業務所得查核辦法（下稱查核辦法）第25條第1項規定即無
    須就與業務有關與否要求予以「查明」。從而，納稅義務人
    所申報之交際費是否與業務有關，其非無提示有關證明所得
    額之相關帳簿、文據供查核之義務，亦非謂稽徵機關無法證
    明所申報之交際費與業務無關，即應予以核定。被上訴人迄
    未提示系爭交際費與業務有關之證明文件以實其說等語，資
    為抗辯。
四、原審斟酌全辯論意旨及調查證據之結果，以：(一)薪資支出、
    伙食費、保險費部分：查被上訴人對於系爭年度宏仁醫院之
    行政業務業已委託護康公司管理，且陳鴻銘為護康公司之負
    責人一節，並不爭執，則陳鴻銘之薪資支出及相關伙食費、
    保險費自應歸屬護康公司，非屬宏仁醫院之支出。又被上訴
    人並未提出，有再聘請陳鴻銘特別指導必要之具體理由，自
    難認被上訴人此部分之主張為有理由。另被上訴人所提示宏
    仁醫院與全祥等10所老人養護中心所訂定之醫療合作書，其
    內容僅為該醫院須提供該等老人養護中心醫療服務及醫療費
    用之優待，包括24小時之服務、免收掛號費、救護車費、看
    護費、伙食費，並須善盡妥善照顧之義務等，惟上開老人養
    護中心於契約中，並無對待之相關義務及有任何代價之支付
    ，然該等老人養護中心之病人於就醫住院期間，仍須給付該
    等老人養護中心安養費，衡情被上訴人主張宏仁醫院未自病
    患及老人養護中心收取費用及對價，已不合常情。且一般醫
    院看護人員如由醫院代為僱用，其薪資及相關伙食費、保險
    費，係屬代收代付性質，而非屬醫療費用之一部分。此外，
    本件被上訴人亦未能舉證，以證明其所列報遭上訴人剔除之
    宏仁醫院看護人員薪資、相關伙食費、保險費，確係因與全
    祥等10所老人養護中心訂定醫療合作契約，致生之支出，被
    上訴人以此部分係屬宏仁醫院為爭取醫療資源所必要之支出
    ，主張應認列為該醫院之費用支出，除與收入費用配合原則
    不符外，亦乏足夠之證據。從而，上訴人此部分剔除系爭薪
    資支出、伙食費及保險費之復查決定，尚難認有違法，訴願
    決定予以維持，亦無不合。被上訴人認此部分復查決定及訴
    願決定違誤，均請求撤銷，為無理由，應予駁回。至被上訴
    人主張自助餐為一般員工伙食費應依規定轉列為伙食費乙節
    ，查宏仁醫院既以每人每月1,800元支付員工伙食費，其復
    主張自助餐為一般員工伙食費，亦無足採。(二)租金支出部分
    ：1.本件被上訴人因申報執行業務所得，就所列報宏仁醫院
    86年度房地租金支出部分，上訴人係以宏仁醫院85年1至9月
    份係向陳鴻銘等4人承租彰化縣員林鎮○○里○○街89號房
    地，每月租金200,000元，10至12月份改向護康公司（負責
    人陳鴻銘）承租相同房地，每月租金遽增為2,300,000元，
    被上訴人又未能依其主張，提示該不動產由陳鴻銘移轉予護
    康公司時，進行整修及重新規劃，花費不貲之相關證據供核
    ，認被上訴人據此作為調漲租金達11.5倍之依據，不足採取
    ，又以護康公司股東7人，其中3人係系爭租賃房地之所有權
    人，該交易內容顯不合常理，認該醫院與護康公司間有以非
    常規交易，有規避該醫院稅捐之情事。惟按依上開事實，本
    件被上訴人列報此部分之租金，客觀上，固顯有不合理之異
    常情形，然上訴人對於被上訴人此部分費用之列報，如認有
    虛列不實之情事，於查核時，應依查核辦法第l9條第l款之
    規定，就該醫院與護康公司間是否確有如被上訴人所列報租
    金之租賃契約存在？及其實際之租金支出交付數額為若干？
    予以查證，以確認被上訴人是否有此部分租金之支出，或其
    實際支出之數額為若干，作為核定本件是否得列報宏仁醫院
    此部分之租金支出為費用，及應准予認列之數額依據，始合
    查核辦法第l9條第l款所規定之意旨。本件上訴人復查決定
    僅以被上訴人所列報宏仁醫院86、87年度房地租金支出部分
    ，顯有過高，即逕以各該年度當地一般租金標準予以調整核
    算，自有未依查核辦法第l9條第l款規定查核，率予認定被
    上訴人所列報此部分費用之違法。訴願決定就此部分，亦未
    予糾正，自有不合。2.本件宏仁醫院如將其醫療設備、生財
    器具及什項設備等售予護康公司，再以承租方式租回該等設
    備，供該醫院使用，並非法律所禁止。又醫院之經營其醫療
    設備、生財器具及什項設備，如與其收入之取得配合，且屬
    必要，則所支出之此等費用，即屬所得稅法第14條第2類所
    指執行業務直接必要之費用，於計算執行業務所得時，自得
    予以減除。又折舊之計算，係對固定資產依稅法相關規定所
    作之提列，依查核辦法第30條第3項之規定，供執行業務使
    用之固定資產有關折舊之提列，既係以「不短於固定資產耐
    用年數表規定之耐用年數，逐年依率提列」方式提列，其是
    否提列，及如何提列，自應屬執行業務所得納稅義務人，於
    稅法規定範圍內所得予提列者，尚非納稅義務人有提列之義
    務，稽徵機關亦不得代為逕列。是納稅義務人於申報時，列
    報為租金支出之部分，稽徵機關應依稅法相關規定查核，如
    認不符合查核辦法第19條之規定時，僅得予以剔除，尚不得
    逕改將申報人列報為租金費用之部分，准其認列折舊。3.本
    件上訴人對於被上訴人86、87年度申報綜合所得稅時，以其
    執行所得所列報宏仁醫院系爭設備部分租金支出之部分，上
    訴人復查決定，就原查以系爭設備係該醫院出售予護康公司
    後再全數租回，性質屬售後租回，將售後租回資產有效使用
    年限內認列折舊，並將系爭租金支出予以剔除一節，認宏仁
    醫院僅以合約作形式上所有權移轉，再以較折舊及修繕費高
    之租金向護康公司租回，系爭設備出售及承租之交易行為顯
    不符合交易常規，又以被上訴人未能提示出售價款之定價標
    準及租金之計價標準供核，認被上訴人申請復查之理由不可
    採，即維持原查之核定。惟按上訴人對於被上訴人所列報之
    此部分租金支出，如認有過高之情形，自應依查核辦法第19
    條第1項之規定，查核其約定支付方法及數額，以其實際支
    出之費用，予以查核認定。然本件上訴人此部分之查核，依
    前所述，原查係認系爭設備係該醫院出售予護康公司後再全
    數租回，性質屬售後租回，即將被上訴人所列報之租金支出
    剔除，而逕准被上訴人認列此部分折舊，上訴人復查決定，
    以上開理由，並以被上訴人未能提示出售價款之定價標準及
    租金之計價標準供核，即維持原查之核定，自均未依事證，
    認定宏仁醫院與護康公司間就系爭設備之動產買賣契約係屬
    虛偽。依此，上訴人既未認定上開買賣契約及被上訴人所提
    出宏仁醫院向護康公司租用上開系爭設備之租賃契約係屬虛
    偽不實，又未依查核辦法第19條第1項規定查核，率即認定
    被上訴人無此部分之租金支出，而予以剔除，尚有認定事實
    未依證據之違誤，訴願決定就此部分未予糾正，亦有未合。
    4.綜上所述，本件被上訴人指上訴人否准此部分租金之認定
    違法，尚非無理由。應由原審法院將此部分復查決定及訴願
    決定撤銷，由上訴人查明事實，另為適法之處分。(三)交際費
    部分：按交際費之申報除須取得合法憑證外，尚須經查明與
    業務有關，始得准予核實認列。是僅取得有關交際費之合法
    憑證者，尚非即可據以認定係與業務有關。從而，納稅義務
    人所申報之交際費除取得合法憑證外，其支出是否與業務有
    關，即有提示相關證明所得額之帳簿、文據以供查核之義務
    ，而非謂稽徵機關無法證明所申報之交際費與業務無關，即
    應予核定。本件被上訴人申報宏仁醫院86年度交際費1,765,
    531元、87年度交際費2,393,815元，上訴人所屬員林稽徵所
    以86年度1,111,937元、87年度1,780,379元係便餐、禮品、
    煙酒飲料、花籃、花圈等支出，且經上訴人函請被上訴人提
    示相關證明文件供核，被上訴人未能就系爭支出提示證明與
    業務有關之文件供核，上訴人未准予認列，尚非無據，訴願
    決定予以維持，亦無不合。被上訴人此部分之主張，亦難認
    為有理由，應予駁回等由，而判決將原處分（即復查決定）
    及訴願決定關於租金支出部分均撤銷，並駁回被上訴人其餘
    之訴。
五、上訴意旨略謂：(一)宏仁醫院在57年間在系爭房屋所在地址設
    立並開業，嗣於81年間陳鴻銘、陳鴻章、陳秋惠、曾吉豐4
    人取得前開房地所有權後，出租予該醫院，上訴人均依其申
    報數核定。陳鴻銘於85年10月間設立護康公司，於85年9月
    間同時將系爭房地及該醫院醫療設備出售予護康公司後，並
    於86年11月17日由護康公司承擔陳鴻銘等4人於臺灣銀行之
    借款，由該公司列報相關利息支出。嗣宏仁醫院與護康公司
    訂定房屋土地、醫療設備之租賃契約等契約，並有交付租金
    之相關資金流程資料。惟資金流程並不合理，尤其宏仁醫院
    將醫療設備出售後，自85年至88年期間不到4年間所支付之
    租金便已接近出售價金。查該醫院85年度核定盈餘約9,000,
    000元，並無證據顯示該醫院有資金缺口或其他原因必需出
    售醫療設備以充實營運資金。是實質上為租稅規避之脫法行
    為，非屬於執行業務所必須之費用，應回歸系爭交易以前之
    狀態，認列相關執行業務費用。(二)次查房地租金部分（僅爭
    執86年度），該醫院自81年間至85年1至9月份間原向陳鴻銘
    等4人承租系爭房地，每月租金200,000元，卻於85年10月起
    每月租金遽增為2,300,000元，於86年7月起又將租金調降為
    每月1,200,000元。至醫療設備部分（爭執86及87年度），
    該醫院於85年間將該設備以合約作形式上所有權移轉，再向
    護康公司承租，86及87年度租金均為折舊之3倍。上述安排
    不合理之處如下。1.護康公司股東7人中有3人係系爭租賃房
    地之原所有權人。2.上述租金之巨額起伏似非尋常，就承租
    人宏仁醫院之立場，應要求較低之租金，但其竟未就租金之
    調整與護康公司間有任何協調行為。又據護康公司出具之89
    年12月28日說明書可知，並無被上訴人主張之進行整修及重
    新規劃，花費不貲之情形，足證85年至86年之租金調整應屬
    當事人間之安排。3.系爭設備已逾或將逾耐用年限，且醫療
    設備淘汰率高，而該醫院卻仍能出售後，並以高價租金再租
    回認列租金支出，足見該醫院以非常規交易規避稅捐。另參
    照護康公司之財產目錄，大部分之資產係於85年間自宏仁醫
    院取得，然財產目錄卻記載87年9月27日，顯有不實。4.護
    康公司除依據與宏仁醫院之契約所取得之管理顧問費及租賃
    費用外，無其他營業收入，可證此為蓄意安排。5.透過成立
    護康公司，被上訴人、范明儒、陳鴻銘將應適用40%率之個
    人綜合所得稅執行業務所得轉換為適用較低25%稅率之營利
    事業所得稅。(三)綜上，被上訴人蓄意製造形式上之法律關係
    ，使不具備課稅構成要件，以減輕或免除應納之租稅，為求
    租稅公平，應回歸系爭房地及醫療設備之原有狀態，予以核
    認其相關租金支出等費用。是上訴人就系爭租金支出，本即
    應依查核辦法第14條及第19條第1款規定查證後，就支出數
    額超出原應列報部分不予認定。原判決就此有判決適用法規
    不當之違背法令。為此請求廢棄原判決，並駁回被上訴人在
    原審之訴等語。
六、本院查：（一）按所得稅法第14條第1項第5類第5款所規定
    「財產出租，其約定之租金，顯較當地一般租金為低，稽徵
    機關得參照當地一般租金調整計算租賃收入。」又同條第1
    項第2類規定：「執行業務所得︰凡執行業務者之業務或演
    技收入，減除業務所房租或折舊、業務上使用器材設備之折
    舊及修理費，或收取代價提供顧客使用之藥品、材料等之成
    本、業務上雇用人員之薪資、執行業務之旅費及其他直接必
    要費用後之餘額為所得額。」前者係適用於個人綜合所得額
    中關於財產出租約定租金偏低之調整租賃收入計算方法；後
    者則為有關執行業務所得之租金支出查核、計算方式，二者
    適用對象、要件均不相同，自應妥為適用，不得張冠李戴，
    誤用條文查核課稅。次按查核辦法第l9條第l款規定：「租
    金支出：一、租金支出，應查核其約定支付方法及數額，其
    支出數額超出部分應不予認定。」又同辦法第30條第3項之
    規定：「固定資產之折舊，應按不短於固定資產耐用年數表
    規定之耐用年數，逐年依率提列．．．。」（二）原審係以
    ：本件被上訴人執行業務所得列報租金支出計有不動產房地
    及動產醫療設備部分二項。關於不動產房地租金支出部分：
    原審及上訴人均認列報租金支出偏高，客觀上顯有不合理之
    異常情形，原審認應適用前揭所得稅法第14條第1項第2類及
    查核辦法第l9條第l款規定，就該宏仁醫院與護康公司間是
    否確有如被上訴人所列報租金之租賃契約存在，及其實際之
    租金支出交付數額為若干，詳予查證，以確認被上訴人是否
    有此部分租金之支出，或其實際支出之數額為若干，作為核
    定本件是否得列報宏仁醫院此部分之租金支出為費用，及應
    准予認列之數額依據，始合前揭所得稅法及查核辦法之規定
    意旨。惟上訴人復查決定僅以被上訴人所列報宏仁醫院86、
    87年度房地租金支出部分，顯有過高，即逕以各該年度當地
    一般租金標準予以調整核算，適用條文查核課稅有誤，顯有
    未依查核辦法第l9條第l款規定查核，率予認定被上訴人所
    列報此部分費用之違法，自有不合。至於動產醫療設備租金
    支出部分：原審認上訴人對於被上訴人所列報之此部分租金
    支出，如認有過高之情形，亦應依前揭查核辦法第19條第1
    款之規定，詳予查核其約定支付方法及數額，以其實際支出
    之費用，核實查核認定，如認不符合查核辦法第19條之規定
    時，僅得予以剔除，稽徵機關無法令依據，不得將列報為租
    金支出之費用，逕改認列折舊。惟上訴人以系爭設備係宏仁
    醫院出售予護康公司後再全數租回，性質屬售後租回，即將
    被上訴人所列報之租金支出剔除，而逕改認列此部分為折舊
    ，上訴人既未依事證認定該醫療設備買賣契約及系爭醫療設
    備之租賃契約屬虛偽不實，復未依查核辦法第19條第1款規
    定查核，率即認定被上訴人無此部分之租金支出，予以剔除
    ，自有認定事實未依證據之違誤等由，而判決將原處分（即
    復查決定）及訴願決定關於租金支出部分均撤銷，理由欄敘
    明發回由上訴人查明事實，另為適法之處分。原判決經核並
    無違誤，對於上訴人在原審之答辯如何不足採等事項，均已
    詳細論述，並無判決理由不備等情事，核其所適用之法規與
    該案應適用之法規並無違背，與解釋判例，亦無牴觸，並無
    所謂原判決有違背法令之情形，上訴人對於業經原判決詳予
    論述不採之事由再予爭執，核屬法律上見解之歧異，要難謂
    為原判決有違背法令之情形；此外，上訴狀所陳各節，均係
    重複陳述被上訴人執行業務所得列報系爭不動產房地及動產
    醫療設備租金支出偏高，客觀上顯有不合理之異常情形，惟
    此為撤銷發回上訴人查明另為處分時，對被上訴人有利及不
    利應一併注意審酌之事項，尚不足以影響本件如前所述認定
    其誤用條文查核課稅之違誤。上訴論旨，指摘原判決將原處
    分（即復查決定）及訴願決定關於租金支出部分撤銷為違法
    ，求為廢棄，為無理由，應予駁回。
七、據上論結，本件上訴為無理由，依行政訴訟法第255條第1項
    、第98條第3項前段，判決如主文。
中　　華　　民　　國　　96　　年　　4　　 月　　30　　日
                  第五庭審判長法  官　林　茂　權
                              法  官  鄭　小  康
                              法  官  鄭　忠　仁
                              法  官　黃　本　仁
                              法  官　吳　東　都
                                                .
以  上  正  本  證  明  與  原  本  無  異
中　　華　　民　　國　　96　　年　　4　　 月　　30　　日
　　　　　　　　　　　　　　　書記官　彭　秀　玲
